臺灣臺南地方法院民事判決　　　　　　　94年度家訴字第19號
原　　　告　乙○○
訴訟代理人　張雯峰律師
　　　　　　奚淑芳律師
被　　　告　甲○○
上列當事人間請求確認繼承權不存在事件，經本院於民國94年11
月15日言詞辯論終結，判決如下：
    主      文
確認被告對被繼承人陳春竹之遺產繼承權不存在。
訴訟費用由被告負擔。
    事實及理由
甲、程序方面：
    被告經合法通知，未於言詞辯論期日到場，查無民事訴訟法
    第386條各款所列情形，依原告之聲請，由其一造辯論而為
    判決。
乙、實體方面：
一、原告起訴主張：
（一）緣陳春竹為原告之哥哥，一人獨居亦無工作，平日均靠兄
      弟姐妹接濟扶持。93年10月2日陳春竹騎乘機車，於隆田
      省道為騎乘機車車號GB8-071機車之李方明月撞擊死亡，
      原告及其家人為其辦理後事時，於家中發現陳春竹之戶籍
      謄本記載「民國92年8月6日與大陸地區人民甲○○結婚民
      國92年8月26日申登。」等語，原告及其家人並向戶政事
      務所調出陳春竹之結婚登記申請書進以確認，原告及家人
      驚訝萬分，陳春竹何時結婚，其等竟然不知，又依陳春竹
      與家族相處之情形，亦無理由不通知親族分享其喜悅；又
      依陳春竹之年齡及拮据之經濟狀況，何有能力至大陸婚親
      。詢問之下原告之兄陳春雄才告知，此為「假結婚」，因
      於陳春竹赴大陸之前，陳春雄即聽聞鄰居黃孟冬、洪宏慶
      等人告知陳春竹為賺取外快，欲作人頭至大陸與大陸女子
      結婚，讓被告能至台灣工作等事，陳春雄即至陳春竹處勸
      阻其莫為貪圖小利而為他人利用，陳春竹聽聞並未辯白，
      並應諾陳春雄之勸，陳春雄以為其有將勸聽入，即不以為
      意而未聯合其他親族共同勸阻。未料陳春竹還是偷偷地赴
      大陸，與被告辦理結婚登記，回國後悄悄地辦理戶籍登記
      ，以便辦理被告來台，惟爾後仲介並未依約給付陳春竹人
      頭費用，故陳春竹亦不願協同辦理保證之事項，以致陳春
      竹與被告於92年8月6日於大陸辦理結婚後，至陳春竹93年
      10月2日死亡，原告及家人才發現陳春竹根本未聽勸，執
      意前往大陸辦理結婚。
（二）被告與陳春竹結婚，僅為使被告得以來台工作，並非有相
      互履行婚姻之義務，欠缺婚姻之實質要件而不成立，因此
      被告並非陳春竹之配偶，實可確定，又被告與陳春竹之婚
      姻既欠缺實質要件，婚姻不成立，則被告非陳春竹之配偶
      ，即不得享有陳春竹之繼承權，被告繼承權存在與否，影
      響原告及其他兄弟姊妹之應繼分，因此其法律關係之存否
      不明確致原告私法上之地位有受侵害之危險，而此項危險
      得以對於被告之確認判決除去者，即得提起確認法律關係
      存否之訴，而原告為陳春竹之弟弟，依民法規定享有繼承
      權，而被告目前形式上為陳春竹之配偶，依法亦享有繼承
      權，致使影響原告之應繼分之多寡，而此項受侵害之危險
      得藉以確認判決除去，因此確認被告對陳春竹是否有繼承
      權存在，有確認上之利益，原告自得提起本確認之訴等語
      。
（三）並聲明：如主文所示。
二、被告未於言詞辯論期日到場，亦未提出書狀作何聲明或陳述
    。
三、得心證之理由：
（一）按確認之訴，非原告有即受確認判決之法律上利益者，不
      得提起，民事訴訟法第247條第1項定有明文。亦即原告提
      起確認之訴，必須其主張之法律關係存否在當事人間不明
      確，致原告之權利或其他法律上之地位有不安之危險，即
      時有以確認判決除去之必要，其在法律上始有受判決之利
      益（最高法院52年台上字第1922號判例意旨參照）。本件
      原告主張其係被繼承人陳春竹之弟，業據其提出戶籍謄本
      為證，堪信屬實。原告請求確認被告對被繼承人陳春竹之
      繼承權不存在，苟經判決認定屬實，則其就被繼承人陳春
      竹遺產之應繼分將因而增加，自屬因法律關係之存否不明
      確，致原告私法上之地位有受侵害之危險。核諸前揭說明
      ，原告對被告提起本件訴訟，即屬有受確認判決之法律上
      利益，先予敘明。
（二）次按結婚之方式及其他要件，依行為地之規定，臺灣地區
      與大陸地區人民關係條例第52條第1項定有明文。查陳春
      竹係在臺灣地區設有戶籍之臺灣地區人民，被告則為在大
      陸地區設籍之大陸地區人民，陳春竹與被告於92年8月6日
      在福建省福州市辦理結婚登記之事實，有台南縣六甲鄉戶
      政事務所94年4月18日南縣六戶字第0940000484號函附轉
      送兩造結婚資料附卷足憑，應堪信為真實。是以本件被告
      與被繼承人陳春竹之婚姻是否成立有效，依前揭規定，自
      應適用行為地即大陸地區之規定，合先敘明。
（三）又按依中共婚姻法，結婚之實質要件稱為結婚條件，結婚
      條件分為必備條件與禁止條件；至於形式條件，因公權力
      積極介入而稱為結婚程序。又結婚必備條件為：(1)結婚必
      須男女當事人之合意，(2)結婚必須達法定結婚年齡，(3)結
      婚應符合一夫一妻制原則（參見中共婚姻法第二條、第三
      條、第四條、第五條）；結婚禁止條件為：(1)須非近親結
      婚，(2)須無禁止結婚之疾病。倘違反結婚必備條件，中共
      婚姻法對於違反結婚條件之效力並無明文規定，惟依中共
      法院之實踐，其對結婚要件之違反，似為無效論（參見戴
      東雄著中國大陸法制研究第六輯－中共婚姻法上結婚條件
      與結婚程序，第1頁至第42頁）。
（四）查原告主張陳春竹為賺取外快，前往大陸與被告辦理假結
      婚登記之事實，業據其提出死亡證明書、結婚登記聲請書
      及公證書等資料影本、判例要旨影本、繼承系統表、和解
      書影本、財政部台灣省南區國稅財產歸屬資料清單各1件
      、戶籍謄本7件、土地登記第一類謄本2件、戶籍登記簿謄
      本2件為證，並經證人黃孟冬到庭證述：「我跟陳春竹同
      村，所以認識他，在一、二年前陳春雄及洪宏慶到我家泡
      茶聊天，洪宏慶提到陳春雄的弟弟也就是陳春竹要當人頭
      ，到大陸娶老婆，我聽到就說這種違法的事不要做，我告
      訴陳春雄說如果看到陳春竹要告訴他不要做這種違法的事
      情，事後經過一段時間，陳春竹就車禍死亡了，事後我有
      聽聞他有到大陸但沒有看到他娶老婆回來。」等語（見本
      院94年5月17日言詞辯論筆錄）、證人洪宏慶到庭證述：
      「我認識陳春竹，我與他不同村，在一年多前他有告訴我
      他要當人頭去大陸娶太太，我有告訴他這是違法的，有一
      次我去黃孟東家泡茶有說給他聽，黃孟冬有告訴在場的陳
      春雄要告誡陳春竹不要做這種事情，後來陳春竹有到大陸
      ，他要出發前也有說要去當人頭，我告誡他，他還是去，
      後來他從大陸回來也沒有看到他帶太太回來。」等語（見
      本院94年5月17日言詞辯論筆錄），及證人即原告之兄陳
      春雄到庭證述：「（是否知道陳春竹結婚之事？）我不知
      道，陳春竹死後我申請除戶謄本才知道，在一年多前有聽
      過洪宏慶說我弟弟陳春竹要到大陸當人頭去娶太太，那次
      我與洪宏慶去黃孟東家泡茶，聽洪宏慶說的，黃孟冬要我
      去阻擋我弟弟不要去，我有阻擋陳春竹，但是後來陳春竹
      去大陸之事我不知道。」等語（見本院94年5月17日言詞
      辯論筆錄），核與原告所述相符，復經本院依職權向內政
      部入出境管理局調取被告之出入境紀錄，經該局回函表示
      查無被告之入出境境資料，此有內政部警政署入出境管理
      局94年4月19日境信栩字第0941016090號函文1件附卷可稽
      ，則被告若真有與被繼承人陳春竹結婚之合意，當不致與
      陳春竹結婚後，迄陳春竹死亡之日止，未曾有過入境來台
      之記錄，且被繼承人陳春竹之家屬親友，亦無人知悉陳春
      竹結婚之事實，顯見被繼承人陳春竹與被告間並無真實結
      婚之合意，即欠缺結婚之形式要件，是原告主張之事實堪
      認為實在，則被繼承人陳春竹既顯無與被告結婚之合意，
      揆諸前揭說明，其婚姻即欠缺中共婚姻法所規定之必備條
      件，應為無效。
（五）綜上所述，被告與被繼承人陳春竹間之婚姻關係既為無效
      ，被告即非被繼承人陳春竹之合法繼承人，從而，原告請
      求確認被告對被繼承人陳春竹之遺產繼承權不存在，為有
      理由，應予准許。
丙、結論：
    本件原告之訴為有理由，依民事訴訟法第385條第1項前段、
    第78條，判決如主文。
中　　華　　民　　國　　94　　年　　11　　月　　29　　日
                  家事法庭法　官　黃瑪玲
以上為正本係照原本作成
如對本判決上訴，須於收受決正本後20日內提出上訴狀 (須按他
造人數附繕本)
中　　華　　民　　國　　94　　年　　11　　月　　29　　日
                          書記官　黃坤義
